臺灣高等法院刑事判決　　　　　　　　　　　　　　九十年度交上訴字第一八五號
　　上　訴　人
　　即　被　告　戊○○
　　選任辯護人　方錦源
右上訴人因公共危險案件，不服臺灣板橋地方法院九十年度交訴字第八五號，中華民
國九十年九月二十七日第一審判決（起訴案號：臺灣板橋地方法院檢察署八十九年度
偵字第一０六九七號），提起上訴，本院判決如左：
    主  文
原判決撤銷。
戊○○無罪。
    理  由
一、公訴意旨略以：被告戊○○於民國（以下同）八十九年三月二十三日上午零時二
    十分許，駕駛ＩＡ－七八四八號自用小客車，沿臺北縣新莊市○○路往同縣市○○路方向行駛，途經臺北縣新莊市○○路七十五號前，超速駕車並於超車時，不
    慎以右後方保險桿擦撞同方向由被害人丙○○所騎乘ＬＫＹ－三七０號重型機車
    車頭，致丙○○人車倒地，並受有右鎖骨骨折之傷害（此部份業經撤回告訴），
    戊○○見狀，雖於距肇事地點一百公尺遠處停車，但未下車查看，旋即駕車逃逸
    。嗣因不詳姓名之女子駕駛不詳車號路過，受託抄下前開肇事車輛之車號並回報
    ，丙○○始知係戊○○肇事逃逸，因認被告戊○○涉有刑法第一百八十五條之四
    之肇事逃逸罪嫌。
二、按犯罪事實應依證據認定之，無證據不得推定其犯罪事實；又不能證明被告犯罪
    者，應諭知無罪之判決；刑事訴訟法第一百五十四條、第三百零一條第一項分別
    定有明文。又犯罪事實之認定，應憑真實之證據，倘證據是否真實尚欠明確，自
    難以擬制推測之方法，為其判斷之基礎；而認定犯罪事實之證據係指足以認定被
    告確有犯罪行為之積極證據而言，該項證據自須適合於被告犯罪事實之認定，始
    得採為斷罪資料，最高法院五十三年臺上字第六五六號、二十九年上字第三一○
    五號判例，可資參照。且刑事訴訟上證明之資料，無論其為直接或間接證據，均
    須達於通常一般之人均不致有所懷疑，而得確信其為真實之程度，始得據為有罪
    之認定，若其關於被告是否犯罪之證明未能達此程度，而有合理懷疑之存在，致
    使無從形成有罪之確信，根據「罪證有疑，利於被告」之證據法則，即不得遽為
    不利被告之認定，參照最高法院七十六年臺上字第四九八六號判例。其以情況證
    據（即間接證據）斷罪時，尤須基於該證據在直接關係上所可證明之他項情況事
    實，本乎推理作用足以確證被告有罪，方為合法，不得徒憑主觀上之推想，將一
    般經驗上有利被告之其他合理情況逕予排除，最高法院三十二年上字第六七號判
    例，明揭其旨。
三、公訴人認被告涉有刑法第一百八十五條之四之肇事逃逸罪嫌，係以被害人丙○○
    之指訴，及證人乙○○、丁○○均分別於警訊時、偵查中證稱：被告所駕上開小
    客車逃逸後，丁○○委由路過之車號與姓名不詳女駕駛抄下肇事逃逸車號，女駕
    駛抄回之車號即是ＩＡ－七八四八號等語，並有被害人丙○○因本件車禍受傷之
    診斷證明書、車損修復單、道路交通事故調查報告表各一紙、照片數幀存卷足稽
    ，且被告經測謊結果，其就（１）案發時其未經肇事地點；（２）其未擦撞被害
    人等事項，經測試呈情緒波動之反應，研判有說謊等情，有法務部調查局鑑定通
    知書一紙存卷可按，為其主要論據。訊據上訴人即被告（以下簡稱被告）戊○○
    固坦承車號ＩＡ─七八四八號自用小客車平日由其使用之事實，惟堅決否認前揭
    犯行，辯稱：案發時間，伊在伊妹妹位於台北縣三重市○○○路一一一號十一樓
    之二之住處睡覺，並未於前開時間駕駛車號ＩＡ─七八四八號自用小客車行經肇
    事地點，且伊所使用之自用小客車並無碰撞痕跡，而測謊時因伊心理並不平衡，
    情緒較激動，故呈說謊反應云云。
四、經查：（一）、被害人丙○○於警訊時及偵審中雖指稱：「我於八十九年三月二
    十三日凌晨零時二十分許，在新莊市○○路七十五號前遭一部自小客車ＩＡ─七
    八四八號從我騎乘之重機車ＬＫＹ─三七０號右側超車，致我車頭與該自小客車
    ＩＡ─七八四八號發生碰撞，而該自小客車肇事後就逃逸了，並未下車察看」、
    「我從後面目視就是（被告駕駛之自用小客車）這種類型車輛撞傷我逃逸的」、
    「（問：你如何確定發生擦撞之ＩＡ－七八四八號是與你擦撞之車輛﹖）因我有
    朋友綽號『芭樂』有看到，而他叫後面的車子去追，且附近的富基漁港海鮮店老
    闆有看到」、「我是在新莊市○○路往二省道方向走，我當時騎ＬＫＹ─三七０
    號機車，我當時時速至少六十公里，對方ＩＡ－七八四八號駕駛人與我同方向，
    要超車，我騎快，他開的更快，我騎到七十五號前，有路邊停車之貨車，我為閃
    ＩＡ－七八四八號車才撞上貨車‧‧‧ＩＡ－七八四八號車從我又後方超我的車
    ，我不知他要超車，他超過我後見前方停放之貨車就切出左邊來，我在後方見他
    切出就向右方閃避，而我因速度快閃避不及而擦撞到ＩＡ－七八四八號車右方失
    控，撞上貨車。我是機車車頭擦撞ＩＡ－七八四八號之右後側，當時我朋友丁○○騎機車在我左後方，我朋友有看到是ＩＡ－七八四八號車，車主沒有停下來看
    就立即離開。七十五號之海鮮店老闆富基漁港活海鮮也有看到，是我朋友丁○○
    拜託路人追趕而抄回車號，乙○○及丁○○告訴路人車型及顏色」等語（參偵查
    卷第五頁至第六頁、第二十二頁反面、第二十五頁反面至第二十六頁）、「當天
    我機車車速約六十公里，他車速更快，他從我右側超車，因他前方停一小貨車，
    他就往左閃，我來不及便向右閃，就碰撞了。我車頭、右側受損。當時我沒看清
    楚車牌，是我後面跟隨的朋友請人記的車牌。我跟小客車只是擦碰一下，我真正
    損壞是因擦撞後碰到貨車受損，對方有停車，但未下車」等語（參原審刑事卷宗
    第十七頁正、反面），於本院調查時復指稱：「（抄回肇事車牌的）女駕駛叫什
    麼名字我不知道，他去追肇事車輛回來，有將車號告訴證人丁○○，我在場有聽
    到。我聽到的車號是ＩＡ─七八四八號。丁○○當時有陪我去醫院，他有告訴警
    察車牌號碼，我不確定是丁○○或警察有將肇事車號抄起來，但我確定他有告訴
    警察車牌，警察有將車號抄回去，才能找到這部車‧‧‧（女駕駛是否有抄紙條
    給你？）沒有‧‧‧肇事車號是深色的，因為當時很暗，當時不能確定是什麼顏
    色」等語（參本院九十年十二月三十一日訊問筆錄第六頁、第七頁），惟觀諸被
    害人丙○○上開指述，被害人得知被告車牌號碼是經由證人丁○○之告知，其本
    人並未親眼目睹肇事車輛之車牌號碼，復無法確認肇事車輛之顏色；（二）、證
    人丁○○於偵查中、原審及本院調查時結證稱：「在新莊市○○路七十五號前（
    富基海產店）停一輛小貨車，當時撞到丙○○的車子要跨越對向車道超車，那輛
    車車速太快超速開車，該自用車原本在我們左後方要超我們的車，超過我們後該
    自用車見前有貨車停放，就又閃到對向車道欲超越貨車，再超越時自用車右後方
    保險桿擦撞到丙○○前輪車頭部分，丙○○因而倒地，我見此情形拜託一女駕駛
    去追該自用車，該自用車在肇事後距現場一百多公尺處有停下來，海產店要出來
    抄車牌，只抄到ＩＡ，該車就跑掉了。該女駕駛有抄到車號，回來告訴我們是深
    色ＩＡ－七八四八號，因深夜看到是深黑或深藍色，玻璃是深色，看不到車內情
    形，也看不到駕駛性別‧‧‧女駕駛很肯定說她開得近記下車號的，（提示照片
    ）因晚上光線不良，顏色無法精確描述，但就是這個車型」等語（參偵查卷宗第
    三六頁反面至第三七頁反面）、「我在離丙○○二部車距離後方，我的機車騎到
    現場時，右邊有停一貨車，被告超車，不慎碰撞。我是車禍發生時才注意此被告
    小貨車，車禍發生時，被告剎車燈有亮，稍停，人沒下車，又開走，當時拜託一
    路過女駕駛追上去記車牌。被告車應是深色的」等語（參原審刑事卷宗第二九頁
    正面）、「我跟丙○○各騎一輛機車，丙○○在我前面‧‧‧我有親眼看到車禍
    ，我還差一點去撞到丙○○，開轎車的從左後面疾駛過來，超越我的車跟丙○○
    的車，因為前面旁邊有一輛貨車在卸貨，轎車看到前面有貨車卸貨，要插回我們
    的車道時，轎車右後方的保險桿去擦撞到丙○○的摩托車，導致丙○○跌倒。丙○○也是因為前面有貨車卸貨，他要開中間一點。擦撞的時候剛好在貨車旁邊跌
    倒，車禍後，海產店的老闆有跑出來，他說有看到車牌號碼，肇事的車在前面紅
    燈有停下來‧‧‧後來後面有一位女駕駛問我們發生什麼事，我告訴請他幫我追
    前面那輛車，他肇事逃逸，後來女駕駛有抄回肇事的車牌號碼，海產店的老闆也
    說願意出來幫我們作證，（肇事的車子是）是深色的車子，而且那邊的路也是很
    暗，（女駕駛去追肇事者，有再回來），她說車牌是ＩＡ─七八四八，究竟是用
    講的或抄紙條，我忘記了‧‧‧卸貨的海產店老闆，有告訴我們，他有抄到ＩＡ
    的車子，抄的不完整」等語（參本院九十年十二月三十一日訊問筆錄第二頁、第
    三頁），證人即現場目擊證人乙○○於警訊時證稱：「丙○○所騎乘之重機車Ｌ
    ＫＹ－三七０被撞倒地後，有一部自小客車急駛而過，丙○○的朋友在前看到後
    方丙○○倒地後，立即告訴後方之自用小客車前方肇事之自小客車撞到人了，而
    該部車號不詳自小客車加速追去並將該部肇事之自小客車號碼轉頭告訴丙○○的
    朋友‧‧‧我並沒有看清楚該部肇事車輛之型號車牌及顏色」等語（參偵查卷宗
    第四四頁反面），於本院調查時證稱：「有聽到聲音，車子已經過了，有人開車
    去追，過了三、四分鐘，有一部車回來告訴被害人的朋友車牌號碼多少‧‧‧我
    沒有看到（抄回車號之女駕駛回到案發現場後有無下車），只有駕駛把車窗打開
    ‧‧‧他們站在一起，我不知道他是跟誰講，（我當時距離女駕駛）大約距離二
    十呎左右，沒有（聽到他們談到車號是幾號）」等語（參本院九十年十二月十四
    日訊問筆錄第四頁至第六頁），證人即到場處理本件事故之員警甲○○於本院調
    查時證稱：「是丙○○在醫院打電話報案，說他在案發現場被撞，我到現場去的
    時候，已經沒有現場，但我們有去那邊拍照，後來有回醫院，因為它不能作筆錄
    ，我就先離開。是丙○○在醫院的時候口頭上提供車牌號碼，沒有拿紙條給我看
    。他出院後，來派出所，當場拿一紙條，寫上車牌號碼給我看，看完他又拿回去
    ，（八十九年四月七日丙○○製作筆錄時，丙○○有提及女駕駛抄回肇事車號之
    事），我問他那女駕駛是誰，他說不認識，後來女駕駛找不到，（丙○○提及肇
    事車號為IA-7848時），沒有（提出任何資料、紙條為憑），他是有跟我說，有
    一位女駕駛提供車號」等語（參本院九十年十二月十四日訊問筆錄第三頁、第四
    頁）。綜觀上開證人等之證詞，雖就案發當時由一名不詳姓名之女駕駛抄回肇事
    車輛車號一節所述情節相符，惟證人丁○○並未目睹該肇事車輛之車牌號碼，證
    人乙○○亦僅得知車號「ＩＡ」二字，就完整車號並不確定，均未目睹肇事者為
    何，就肇事車輛顏色亦均僅知悉是深色的車子，未能確實指明車體顏色。而證人
    甲○○則是本於被害人丙○○告知之車號循線追查，並未實際見聞肇事車輛及經
    過，核彼等所為關於肇事車輛車牌號碼之證述，均非親自目睹，要屬傳聞證據。
    又實際目睹肇事車輛車牌之該不詳姓名女駕駛，年籍資料不詳，無從查證當時其
    得知肇事車輛車牌之經過。至於案發後目擊者即該年籍不詳之女駕駛是否抄有肇
    事車號之紙條以供查證一節，證人丁○○證稱：該不詳姓名女駕駛究係以口頭告
    知，或將車牌號碼載於紙條，及紙條係在陪同丙○○到醫院時才看到在警員的手
    上，究係何人所抄寫，伊均不清楚等語（參本院九十年十二月三十一日訊問筆錄
    第三頁至第五頁），證人乙○○證稱：該女駕駛回到案發現場後，因當時找不到
    筆，剛好有人送貨來，伊就借他們送貨單跟筆，但不知道是哪一個人抄寫，寫好
    後，他們就走了，送貨單並沒有拿回來等語（參本院九十年十二月二十四日訊問
    筆錄第四頁），證人甲○○亦證稱丙○○在醫院的時候口頭上提供車牌號碼，沒
    有拿紙條給伊看，丙○○出院後到派出所，則當場拿一紙條，寫上車牌號碼給伊
    看，之後丙○○即將該紙條拿回去等語（參本院九十年十二月十四日訊問筆錄第
    三頁），則案發當時是否確有記載肇事車牌號碼之紙條，及該紙條係何人所寫、
    內容為何，均乏證據可資參酌；（三）、本件事故發生後，被害人丙○○所駕駛
    之重型機車雖有前車燈掉落、車頭右側蓋板及方向燈破損、後車燈及蓋板破損之
    損害，有機車修理收據一紙及現場車損照片七張在卷可參，惟被告駕駛之自用小
    客車右後保險桿並無明顯擦撞痕跡，有該自用小客車車體照片三張附卷可稽（參
    偵查卷宗第十七頁），且被害人亦陳稱伊所受右鎖骨骨折之傷害，主要係因閃避
    該不當超車之自小客車，失控撞及當時停放於路邊之貨車所致（參偵查卷宗第二
    五頁反面），自無從以被害人機車受損逕認被告駕駛自用小客車與被害人機車擦
    撞；（四）、被告經檢察官函請法務部調查局以控制問題法及混合問題法測謊結
    果，雖就（１）、案發時未經肇事地點；（２）、其未擦撞被害人二問題上，經
    測試呈情緒波動反應，研判有說謊等語，有該局九十年五月十五日（９０）陸（
    三）字第九００二０九六七號鑑定通知書一紙在卷可參（參偵查卷宗第五八頁）
    ，惟按供述證據是否適採，本屬法官自由心證判斷的範疇，測謊結果僅係用以判
    斷供述證據是否可採之參考，亦即或可與供述證據合而觀察，以增進輔助形成心
    證，但測謊結果本身，並不於該供述證據之外增加其他任何證據，而測謊鑑定研
    判受測者是否呈說謊反應，係依據測謊機紀錄受測者，對問題關心程度所呈現之
    呼吸、血壓脈搏及皮膚電阻等生理反應來分析研判，故測謊的正確性，受到測試
    者情緒，如氣憤、過度不安、極度緊張，及問題的適當性、控制的適當性、認知
    差異、測謊環境與硬體設施等諸多因素的影響，亦即其與一般科學鑑識仍有不同
    的精確程度，從而，測謊鑑定結果不得採為有罪判決之唯一憑據，上開對被告測
    謊之結果，自不得遽為不利被告認定之依據。綜合上情，本案相關證人所為不利
    被告之供述非屬直接證據，已如前述，又本件測謊結果復不得為有罪判決之唯一
    依據，此外，復查無其他積極證據足資證明被告涉有公訴人所指之犯行，揆之首
    揭說明，應屬不能證明被告犯罪。
五、原審未詳予勾稽調查證據所得，遽對被告論罪科刑，尚嫌速斷，被告上訴意旨否
    認犯罪，指摘原判決不當，為有理由，應由本院予以撤銷改判，另為被告無罪之
    諭知，以昭公允。
據上論斷，應依刑事訴訟法第三百六十九條第一項前段、第三百六十四條、第三百零
一條第一項前段，判決如主文。
本案經檢察官費玲玲到庭執行職務。
中      華      民      國    九十一    年      一      月   二十四     日
                            台灣高等法院刑事第十三庭
                                審判長法  官  蔡    燉
                                      法  官  盧  彥  如
                                      法  官  鄧  振  球
右正本證明與原本無異。
檢察官如不服本判決應於收受送達後十日內向本院提出上訴書狀，其未敘述上訴之理
由者並得於提起上訴後十日內向本院補提理由書（均須按他造當事人之人數附繕本）
。
                                      書記官  洪  秋  帆
中      華      民      國    九十一    年      一      月   二十八     日
